臺灣高等法院刑事判決　　　　　　　　95年度上訴字第3862號
上　訴　人　臺灣士林地方法院檢察署檢察官
被　　　告　戊○○
上列上訴人因被告洗錢防制法案件，不服臺灣士林地方法院95年
度訴字第593號，中華民國95年6月30日第一審判決（起訴案號：
臺灣士林地方法院檢察署95年度偵字第3807號；併辦案號：95年
度偵字第3807號），提起上訴，暨以95年度偵字第8918號移送併
辦，本院判決如下：
    主  文
原判決撤銷。
戊○○幫助連續意圖為自己不法之所有，以詐術使人將本人之物
交付，處有期徒刑伍月，如易科罰金以參佰元折算壹日。
    事  實
一、戊○○明知申辦金融帳戶使用乃輕而易舉之事，故無正當理
    由徵求他人提供金融帳戶者，極易利用該等帳戶為與財產有
    關之犯罪工具，而可預見金融帳戶提供他人使用將幫助他人
    實施詐欺犯罪，戊○○因缺錢花用，竟基於縱有人以其金融
    帳戶實施詐欺犯罪亦不違背其本意之幫助犯意，於民國94年
    10月至12月間之某日，在台北市○○○路與民生東路交岔路
    口，以新臺幣（下同）3,000元之代價，將其於83年10月8日
    在設於臺北市士林區○○○路○段150號中華郵政士林社子郵
    局（下稱社子郵局）所開立之000000000000號之存摺、提款
    卡及其密碼，交付與某真實姓名年籍不詳之成年人，藉以幫
    助其為詐欺取財之犯行。嗣該真實姓名年籍不詳之成年人即
    意圖為自己不法之所有，連續：(一)95年1 月19日12時17分許
    ，以電話向丁○○佯稱其親人因積欠公司債務未還，限制其
    親人自由，要求丁○○依指示將款項匯入指定之帳戶，並不
    許丁○○將電話掛掉，致丁○○陷於錯誤，前往就近之臺中
    縣大甲郵局，依指示將帳戶內新臺幣20萬元匯款至戊○○前
    開郵局帳戶內，旋由不詳人士提領一空，嗣經丁○○與親人
    取得聯繫，始發覺受騙，並報警處理，為警通知社子郵局將
    上開戊○○帳戶列為警示帳戶，而循線查獲上情；(二)95 年1
    月19日下午2時30分以電話向丙○○佯稱其子沈明輝在伊手
    上，要求匯款贖人云云，致丙○○陷於錯誤，分別於同日下
    午2時51分及3時33分，在屏東縣內埔郵局，依指示匯款12萬
    元、9 萬元至戊○○前開郵局帳戶內，旅由不詳人士悉數提
    領一空，嗣丙○○與沈明輝取得聯繫，始知受騙，並報警處
    理；(三)95年1月19日下午3時13分許，以電話向甲○○佯稱其
    親人因積欠公司債務未還，限制其親人自由，要求甲○○依
    指示將款項匯入指定之帳戶，並不許甲○○將電話掛掉，因
    甲○○警覺係詐騙手法，遂只匯了1 元至戊○○前開帳戶，
    嗣經甲○○與親人取得聯繫，確認係遭詐騙，並報警處理；
    (四)95年1月19日下午3時40分許，以電話向乙○○佯稱其子遭
    綁架，致乙○○陷於錯誤，於同日下午在高雄市小港區康莊
    郵局，依指示將帳戶內新臺幣18萬元匯款至戊○○前開郵局
    帳戶內，旋由不詳人士提領一空，嗣經乙○○與其子取得聯
    繫，始發覺受騙，並報警處理，而查悉上情。
二、案經甲○○、丁○○訴由臺北市政府警察局士林分局報請臺
    灣士林地方法院檢察署檢察官偵查起訴；暨臺灣士林地方法
    院檢察署移送本院併辦審理。
    理  由
甲、程序部分：
    按被告以外之人於審判外之言詞或書面陳述，除法律有規定
    者外，不得作為證據，刑事訴訟法第159條第1項固有明文。
    惟被告以外之人於審判外之陳述，經當事人於審判程序同意
    作為證據，法院審酌該言詞陳述或書面陳述作成時之情況，
    認為適當者，亦得為證據；當事人、代理人或辯護人於法院
    調查證據時，知有上開刑事訴訟法第159條第1項不得為證據
    之情形，而未於言詞辯論終結前聲明異議者，視為有前項之
    同意，刑事訴訟法第159條之5亦有明文。查本件卷內證人丁○○、丙○○及甲○○前於警詢中之證言，依法屬被告以外
    之人於審判外之陳述，因被告於原審準備程序為有罪陳述，
    經原審法院告知進行簡式審判程序之效果（含不適用傳聞法
    則），被告同意進行簡式審判程序（見原審卷第13頁），此
    同意即屬同意證人即被害人丁○○、丙○○及甲○○之供述
    筆錄得作為證據。另證人即被害人乙○○於警詢中之供述部
    分，被告於本院審判中，經合法傳喚無正當理由未到庭，亦
    未提出書狀就卷內證據之證據能力表示意見，是應認被告對
    本案卷內證據資料之證據能力均不爭執，是揆諸前揭法條意
    旨，經本院斟酌證人丁○○、丙○○、甲○○及乙○○於警
    詢中之證述，依該等筆錄作成時之情況，認為適當，自得援
    為本案證據，合先敘明。
乙、實體部分：
一、認定事實所憑之證據及理由：
    被告戊○○經合法傳喚未到庭，惟被告對於被害人丁○○、
    丙○○、甲○○部分於原審準備程序、審理中坦承不諱（見
    原審卷第13、16頁），另被害人乙○○部分，於警詢中坦承
    不諱（見第7753號偵查卷第6 頁），核與被害人丁○○、丙○○、甲○○、乙○○於警詢中指訴情節相符（見第3804號
    偵查卷第10至11頁，第3807號偵查卷第8至9頁，第4199號偵
    查卷第7至8頁，第7753號偵查卷第11至12頁）。並有報案三
    聯單4紙（見第3804號偵查卷第9 頁、第3807號偵查卷第7頁
    、第4199號偵查卷第11頁、第7753號偵查卷第14頁）、被告
    郵局之開戶資料、帳戶最近交易清單、歷史交易清單、被告
    財團法人金融聯合徵信中心警示帳戶紀錄（見第3804號偵查
    卷第17至29、35頁）及匯款單6紙（見第3804號偵查卷第11-
    1 、44、46、48、49頁，第4199號偵查卷第10頁）在卷可稽
    ，足堪認定。本件被告幫助詐欺犯行已臻明確，應予依法論
    科。
二、論罪之理由：
  (一)依中華民國刑法施行法第1條之1規定：「94年1月7日刑法修
    正時，刑法分則編未修正之條文定有罰金者，自94年1月7日
    刑法修正後，就其所定數額提高為30倍，但72年6 月26日至
    94年1月7日新增或修正之條文，就其所定數額提高為3 倍。
    」，本件被告所犯刑法第339條第1項之罪，依上開修正後之
    規定，均提高為30倍，比較新舊法，其罰金刑度均相同，依
    刑法第2條第1項前段規定，仍適用行為時之規定。
  (二)查被告戊○○基於幫助之犯意，提供其所有社子郵局之存摺
    、提款卡及密碼與不詳人士，藉以幫助該人意圖為自己不法
    之所有，以詐術使被害人陷於錯誤，而匯款至被告所提供之
    前開帳戶，核其所為，係犯刑法第339條第1項、第30條第 1
    項之幫助詐欺罪。
  (三)公訴意旨雖認被告所為，係犯洗錢防制法第9條第1項洗錢罪
    嫌之幫助犯。惟按洗錢防制法之制定，旨在防止特定重大犯
    罪不法所得之資金或財產，藉由洗錢行為，諸如經由各種金
    融機關或其他交易管道，轉換成為合法來源之資金或財產，
    切斷資金與當初犯罪行為之關連性，隱匿犯罪行為或該資金
    不法來源或本質，使偵查機關無法藉由資金之流向追查犯罪
    行為人，其所保護之法益為國家對特定重大犯罪之追訴及處
    罰。又洗錢防制法第2條第1款之洗錢行為，其構成要件方面
    必須先有重大犯罪所得財物或財產上利益存在，再對之為掩
    飾或隱匿之行為，始能構成，所謂掩飾或隱匿，係指為避免
    上開訴追、處罰而使其所得財物或利益之來源合法化，或改
    變該財物或利益之本質者而言（最高法院92年度台上字第
    3639號判決意旨參照）。是以，除利用不知情之合法管道（
    如金融機關）為之外，其他使所得財物或利益之來源合法化
    ，或改變該財物或利益之本質，以避免追訴處罰之掩飾、藏
    匿犯特定重大犯罪所得財產或利益之行為均屬之。若非先有
    犯罪所得或利益，再加以掩飾或隱匿，而係取得犯罪所得或
    利益之犯罪手段，或未合法化犯罪所得或利益之來源，而能
    一目了然來源之不法性，即非洗錢防制法所規範之對象。經
    查，本件係詐欺之人利用被告所出售之帳戶，將詐欺所得之
    款項直接匯入被告等帳戶，其要求被害人將金錢匯入被告等
    帳戶之行為，為其實施詐欺行為之犯罪手段，並非取得財物
    後，另為掩飾、隱匿其詐欺所得之行為，亦非被告等於該詐
    欺之行為人實施詐欺犯罪取得財物後，另由被告等之掩飾、
    隱匿行為。且偵查機關得藉由被害人將款項匯入被告等帳戶
    等情，知悉資金來源之不法性，並得以追查資金之流向，資
    金與當初犯罪行為之關連性並未被切斷，與「掩飾」、「隱
    匿」之性質亦有不符，核與洗錢防制法第2 條規定之洗錢行
    為構成要件有間。是公訴意旨認被告涉犯洗錢防制法第9 條
    第1 項之幫助洗錢罪，尚有未洽，惟其基本事實既屬同一，
    本院自得變更起訴法條。
  (四)被告幫助他人犯前開之罪，屬幫助犯，爰依刑法第30條第 2
    項規定，按正犯之刑減輕之。（被告行為後，刑法第30條雖
    經修正，於95年2月2日經總統公布，並自95年7月1日起施行
    。然觀諸修正前後幫助犯之規定，僅有文字之修正，無關成
    立幫助犯內容之實質之變更，對被告並無有利或不利，適用
    行為時之刑法，併此敘明）。
  (五)公訴人對於被害人丙○○、乙○○遭詐騙匯款入上揭帳戶之
    幫助詐欺部分，雖未起訴，然與已起訴部分，為實質上一罪
    ，亦為起訴效力所及。
三、撤銷原判及科刑之理由：
    原審予以論罪科刑，固非無見，惟查(1)被告係犯刑法第30條
    第1項前段、第339條第1 項之幫助詐欺取財罪，已如前述，
    原審認係犯刑法第30條第1項、洗錢防制法第9條第1 項之幫
    助掩飾自己重大犯罪所得財物罪，尚有未洽；(2)原審未及審
    酌被告提供上開社子郵局帳戶予他人，致被害人乙○○遭詐
    騙匯款入上揭帳戶之幫助詐欺部分，亦有未合，檢察官執此
    指摘原判決不當，為有理由，自應由本院將原判決撤銷改判
    之。爰審酌被告因貪圖小利出售帳戶、造成犯罪偵查困難，
    幕後犯罪人得以逍遙法外，致此類犯罪手法層出不窮，嚴重
    危害交易秩序與社會治安，念及被告於原審審理時已坦承犯
    行及其犯罪動機、犯罪所得報酬尚微等情，量處如主文第二
    項所示之刑，並諭知易科罰金之折算標準。又被告行為後，
    刑法第41條第1項前段關於易科罰金之折算標準，由銀元100
    元、200元、300元，修正為新台幣1,000元、2,000元、3,00
    0 元，並於95年7月1日施行，修正後之規定並非較有利於被
    告，爰依刑法第2條第1項前段之規定，適用被告行為時之刑
    法第41條第1項，諭知易科罰金之折算標準為銀元300元折算
    1日，以資懲儆。
四、被告經合法傳喚，無正當理由不到庭，爰不待其到庭，逕行
    判決。
據上論斷，應依刑事訴訟法第371條、第369條第1項前段、第364
條、第299條、第300條，刑法第2條第1項前段、第339條第1項、
第30條第1項前段、第2項、（修正前）第41條第1項，（修正前
）罰金罰鍰提高標準條例第1條前段、第2條，判決如主文。
本案經檢察官游明仁到庭執行職務
中　　華　　民　　國　　96　　年　　1　　月　  25　　日
　　　　　　　　　刑事第十五庭  審判長法　官  吳昭瑩
　　　　　　　　　　　　　　　　　    法　官  楊貴雄
　　　　　　　 　 　　　　　　　　　　法　官  王梅英
以上正本證明與原本無異。
檢察官如不服本判決，應於收受送達後十日內向本院提出上訴書
狀，其未敘述上訴之理由者並得於提起上訴後十日內向本院補提
理由書（均須按他造當事人之人數附繕本）。
被告不得上訴。
                                      書記官  顧哲瑜
中　　華　　民　　國　　96　　年　　1 　　月　　26　　日
附錄：本案論罪科刑法條全文
中華民國刑法第339條第1項
意圖為自己或第三人不法之所有，以詐術使人將本人或第三人之
物交付者，處5年以下有期徒刑、拘役或科或併科1千元以下罰金
。
